臺灣高等法院刑事判決　　　　　　　　98年度上訴字第4090號
上　訴　人　臺灣臺北地方法院檢察署檢察官
被　　　告　李維正
被　　　告　邱有亮
被　　　告　吳曉婷
被　　　告　王漢興
被　　　告　蘇宜陽
被　　　告　游進銘
上列上訴人因被告等詐欺等案件，不服臺灣臺北地方法院97年度
訴字第2344號、98年度金訴字第9號、98年度金訴字第14號、98
年度易字第921號，中華民國98年8月28日第一審判決（起訴
案號：臺灣臺北地方法院檢察署97年度偵字第9983號、第13626
號、第13889號、第17807號、第23704號，及追加起訴：97 年度
偵字第27079號、98年度偵緝字第210號、第211號、98年度偵字
第3394號、第4700號、第5759號、97年度偵緝字第2680號、第
2690號），提起上訴，本院判決如下：
    主  文
上訴駁回（關於李維正、邱有亮、吳曉婷、王漢興、蘇宜陽、游
進銘無罪部分）。
    理  由
一、公訴意旨以：被告李維正、邱有亮、吳曉婷、王漢興、蘇宜
    陽、游進銘明知犯罪集團專門收購人頭電話用以犯罪之社會
    現象層出不窮，並可預見將行動電話門號交付不明人士使用
    ，將幫助他人詐欺取財之用，竟仍不違本意，而基於幫助詐
    欺之不確定故意，分別將彼等在如附表三所示日期，向如附
    表三所示電信公司申請之行動電話門號於申請後旋即於不詳
    時、地提供與福國公司詐欺集團，而容任該行動電話門號供
    如附表三所示福國公司詐欺集團成員使用以詐取財物，因認
    渠等均涉犯刑法第30條第1 項前段、第339條第1項幫助詐欺
    取財罪嫌云云。
二、按犯罪事實應依證據認定之，無證據不得認定犯罪事實；不
    能證明被告犯罪者，應諭知無罪之判決，刑事訴訟法第 154
    條第2項、第301 條第1項分別定有明文。此所謂認定犯罪事
    實之證據，無論其為直接或間接證據，均須達於通常一般人
    均不致有所懷疑，而得確信其為真實之程度，始得據為有罪
    之認定，若其關於被告是否犯罪之證明未能達此程度，而有
    合理性懷疑之存在，致使無法形成有罪之確信，根據「罪證
    有疑、利於被告」之證據法則，即不得遽為不利被告之認定
    （最高法院29年上字第3105號、40年臺上字第86號、76年臺
    上字第4986號判例參照）。
三、公訴人認被告李維正、邱有亮、吳曉婷、王漢興、蘇宜陽、
    游進銘涉有前述犯行，無非係以證人林珮嘉之證述，及行動
    電話服務申請書、福國公司名片等件，為其主要論據。
四、訊據被告李維正、吳曉婷、王漢興、蘇宜陽、游進銘雖坦承
    各申辦如附表三編號1、3至6 所示之行動電話，惟被告李維
    正、邱有亮、吳曉婷、王漢興、蘇宜陽、游進銘均堅詞否認
    有何上述犯行，各辯解如下：（一）被告李維正辯稱：因其
    友「林朝宗」欠繳電話費，無法申請行動電話，伊申辦門號
    00000000000 號行動電話預付卡，交付「林朝宗」使用，不
    知該門號為何遭詐騙集團所使用等語。（二）被告邱有亮辯
    稱：門號0000000000號行動電話並非伊所申請，申請書上之
    簽名亦非伊之字跡等語。（三）被告吳曉婷辯稱：伊申請門
    號00000000000 號行動電話不到一星期旋即遺失，並未交付
    詐騙集團使用等語。（四）被告王漢興辯稱：伊見申辦門號
    送兩隻手機之報紙廣告，而至威頓通訊行申辦門號00000000
    00號之行動電話，因業務員表示須將申辦之門號交由通訊行
    使用三個月始贈送手機，伊不疑有他，始將之交付業務員使
    用，三個月後發現該通訊行已關閉，伊至電信公司辦理停話
    ，旋又遭復話等語。（五）被告蘇宜陽辯稱：伊與威頓通訊
    行之業務員「小陳」係認識半年之朋友，因「小陳」需要業
    績，伊才申辦門號0000000000號行動電話，並應「小陳」要
    求，交付「小陳」使用三個月，伊不知詐騙集團如何取得該
    門號等語。（六）被告游進銘辯稱：被告鄧易民係朋友，被
    告鄧易民因積欠多家電信公司電話費，無法申辦行動電話，
    伊應被告鄧易民之要求申辦行動電話門號0000000000號行動
    電話，伊不知被告鄧易民將之交給詐欺集團成員等語。
五、經查：
（一）本案詐欺集團成員即被告陳安達、黃紹維、薛富中及「陳
      郁雯」、「吳鎮宇」所使用如附表三所示之行動電話門號
      為被告李維正、吳曉婷、王漢興、蘇宜陽、游進銘所申請
      ，及以被告邱有亮名義所申辦，此為李維正、邱有亮、吳
      曉婷、王漢興、蘇宜陽、游進銘所不否認，並有中華電信
      股份有限公司（下稱中華電信公司）門號0000000000號行
      動電話業務申請書（見第694號偵查卷第89 頁）、亞太電
      信股份有限公司（下稱亞太公司）門號0000000000號行動
      電話服務申請書（見第694號偵查卷第95 頁）、威寶電信
      股份有限公司（下稱威寶公司）門號0000000000、000000
      0000、0000000000號行動電話申請書、精彩專案同意書（
      見第1116號偵查卷第46頁至第51頁、第619號偵查卷第124
      頁至第126 頁）、臺灣大哥大股份有限公司（下稱臺灣大
      哥大公司）門號0000000000號行動電話預付卡申請書（見
      臺灣臺北地方法院檢察署97年度偵字第2680號偵查卷第24
      頁）、福國公司名片（見第23704號偵查卷(四)第966頁、第
      968頁、第970 頁、第971頁、第974頁、第975頁）存卷可
      參。
（二）公訴人認門號0000000000號之行動電話係被告邱有亮本人
      於96年7 月15日，在震旦通訊臺北世貿店親自申辦一節，
      無非係以證人即該店門市人員林珮嘉於偵查中之證述，及
      該行動電話申請書所附具之證件影本為被告邱有亮之國民
      身分證及汽車駕駛執照為據。然證人林珮嘉於原審審理時
      結證：一般申請行動電話門號之程序，係由客戶本人攜帶
      雙證件，我們通常會查詢2 家電信公司有無欠費，沒有欠
      費才能申辦，我會大概比對一下申請人所提出之雙證件，
      不會特別拿證件在申請人旁邊比對，我沒有印象門號0000
      000000號行動電話是否為被告邱有亮所親自申辦，也不記
      得有無親眼看見被告邱有亮在申請書上簽名，我在偵查中
      說該行動電話門號係被告邱有亮親自申辦，是依照申請書
      並未記載代理人來判斷等語綦詳（詳第2344號原審卷(三)第
      76頁反面至第79頁），且觀諸該申請書上「邱有亮」之簽
      名（見第694號偵查卷第95頁），與被告邱有亮於97年8月
      7日之偵查訊問筆錄、證人結文、於同年月26 日之警詢筆
      錄、原審98年2 月27日準備程序筆錄、當庭書寫之簽名、
      汽車駕駛人審驗暨各項異動登記書上之親筆簽名字跡（見
      第23704號偵查卷(一)第76 頁、第78頁、第9983號偵查卷(二)
      第245頁、第243頁、第2344號原審卷(二)第74頁、第75頁、
      第2344號原審卷(三)第81頁），經以肉眼比對，二者無論勾
      勒、筆觸、運筆、筆順、字形、結構等均不同，顯非出於
      同一人之筆跡，且該申請書上帳單地址係「臺北縣林口鄉
      ○○○路1段230巷80號1樓」，並非被告邱有亮之戶籍地，
      被告邱有亮亦否認曾居住該址，況現今以他人證件冒名申
      請行動電話門號之事亦非罕見，是上開行動電話門號，是
      否確係被告邱有亮所親自申辦使用，非無疑義。
（三）被告李維正、王漢興、蘇宜陽、游進銘雖坦承渠等所申辦
      之前開行動電話門號交付他人使用，被告吳曉婷亦供承伊
      所申請前開行動電話門號遺失後並未辦理掛失。然供被告
      陳安達、黃紹維、「陳郁雯」、「吳鎮宇」等人詐騙被害
      人所使用之行動電話門號0000000000、0000000000、0000
      000000、0000000000號，係被告鄧易民看雜誌所購得之人
      頭行動電話門號，此據被告鄧易民供承在卷（詳原審98年
      度金訴字第9號刑事卷第25 頁），而被告李維正、吳曉婷
      、王漢興、蘇宜陽、游進銘分係95年12 月13日、96年6月
      11 日、同年5月23日、同年5月7日、同年3月9日申辦前揭
      行動電話門號，此有中華電信公司、臺灣大哥大公司、威
      寶公司用戶基本資料查詢在卷可稽（見第694 號偵查卷第
      88頁、第2680號偵查卷第23頁、第619號偵查卷第123頁）
      ，細譯被告吳曉婷、王漢興、蘇宜陽上揭行動電話費用明
      細表（見第619號偵查卷第127 頁至第128頁），上開行動
      電話自渠等上開申辦日期交付他人或遺失，各於96年8 月
      底、同年9月間、同年11 月底，約三個月後始出現供詐欺
      集團成員聯絡使用而電話費暴增之情形，而被告李維正、
      游進銘所申辦前開行動電話門號為預付卡，有中華電信公
      司97年4 月18日信客1(一)警密（97）字第139號查詢電信使
      用者資料函復單及所檢附之門號0000000000號用戶基本資
      料及申請書、臺灣大哥大公司97年8月7日法大字第097077
      102號書函及所檢送門號0000000000 號預付卡申請書、預
      付卡儲值查詢在卷可證（見第694號偵查卷第87 頁至第91
      頁、第2680號偵查卷第22頁至第24頁），更歷經半年餘始
      供詐欺集團成員聯絡使用；共同被告鄧易民於原審審理時
      ，經分離審判程序，以證人身分亦結證：伊因欠繳行動電
      話電話費，無法申請行動電話使用，後來伊拜託朋友即被
      告游進銘申辦1支行動電話給伊使用，後來伊將該行動電
      話拿給福國公司業務員供詐騙聯絡使用，被告游進銘並不
      知情等語（詳原審第2344號原審卷(三)第111頁）。矧詐欺
      團成員係依不詳管道取得他人之行動電話門號供渠等作為
      聯絡被害人之工具，則渠等目的不外乎為隱藏其真實身分
      ，以免被害人及警調單位循線追查該門號申請人後，因而
      曝露其行蹤並遭追訴，遂不時更換詐騙電話號碼，故詐欺
      集團成員祇需掌握被害人之聯絡電話已足，並無需提供固
      定聯絡電話供被害人與之聯絡，則縱使詐欺集團成員所使
      用之電話號碼，嗣後遭電話申請人掛失停用，渠等尚可以
      其他人頭電話繼續與被害人聯絡，而對詐欺集團已遂行之
      詐騙行為無礙，是被告李維正、吳曉婷、王漢興、蘇宜陽
      、游進銘或因朋友請託而申辦並交付行動電話門號供其使
      用，或基於業績或圖取贈送手機之利益，而將所申辦之行
      動電話門號交付通訊行業務員使用，或遺失行動電話怠於
      辦理掛失，渠等能否預見在三個月或半年後，上開行動電
      話門號因其他原因流入詐欺集團成員之手，遭作為詐騙被
      害人聯絡之工具，而有幫助詐欺取財之認識，非無疑問。
（四）公訴人上訴意旨略以：李維正曾經提供他人之身分證件供
      不詳之人冒名申辦行動電話使用，經臺灣板橋地方法院以
      89年訴字169 號判處有期徒刑10月確定；王漢興亦曾因販
      賣金融機構帳戶之幫助詐欺案件，經臺灣士林地方法院以
      96年簡字204號，以及臺灣板橋地方法院以97年簡上字164
      號，分別判處有期徒刑6月及4月確定，蘇宜陽亦因販賣帳
      戶等情，經臺灣高等法院以96年上易字2960號判處有期徒
      刑6 月確定，是被告李維正、王漢興、蘇宜陽應對將行動
      電話門號交付他人使用，可能將遭到不法利用較諸常人更
      有認識。被告吳曉於行動電話門號遺失後，從未辦理掛失
      ，亦與常理有違；且原審判決僅以被告邱有亮之當庭以及
      本署訊問筆錄上書寫姓名之筆跡，與行動電話申請書簽名
      之筆跡不符，遽認0000000000號之行動電話非被告邱有亮
      所申請，而逕為無罪判決，未查明申請該行動電話門號所
      用之證件是否確屬被告邱有亮所有，其認事用法亦有違誤
      云云。經查，被告李維正、王漢興、蘇宜揚固有另案經法
      院判刑，惟按，犯罪事實應依證據認定之，無證據不得認
      定犯罪事實；不能證明被告犯罪者，應諭知無罪之判決，
      刑事訴訟法第154 定有明文，且該積極證據需適於作為本
      案之犯罪之證據，被告等人是否就以渠等名義申辦之行動
      電話作為本案詐騙被害人聯絡之工具，而有幫助詐欺取財
      之認識，尚有疑義，已如前述，且本案之犯罪類型乃以被
      告李維正、王漢興、蘇宜揚、吳曉婷、邱有亮、游進銘名
      義所申辦之行動電話門號為被告鄧易民等詐欺集團作為詐
      購被害人靈骨塔位或詐騙佣金使用，但一般日常生活經驗
      ，使用行動電話並不必然用來詐購靈骨塔位或詐騙佣金之
      用，公訴人並未提出關於本案被告李維正、王漢興、蘇宜
      揚、吳曉婷、邱有亮、游進銘等人如何有幫助鄧易民等人
      詐欺之未必故意之補強證據，徒以被告李維正、王漢興、
      蘇宜揚另案經法院判刑，被告吳曉婷未申辦行動電話遺失
      、邱有亮可能自行申辦行動電話等情，認被告李維正、王
      漢興、蘇宜揚、吳曉婷、邱有亮構成幫助詐欺犯行，其積
      極證據應認仍有未足。
（五）綜上所述，李維正、吳曉婷、邱有亮、王漢興、蘇宜陽、
      游進銘前開辯解，並非全然不可信。公訴人所提證據及指
      出證明之方法，無從說服本院形成被告李維正、吳曉婷、
      邱有亮、王漢興、蘇宜陽、游進銘所涉前述犯行有罪之心
      證，此外，復查無其他積極證據足資認定被告李維正、吳
      曉婷、邱有亮、王漢興、蘇宜陽、游進銘涉有公訴人所指
      前揭犯行，原審以不能證明被告李維正、吳曉婷、邱有亮
      、王漢興、蘇宜陽、游進銘犯罪，而為被告李維正、吳曉
      婷、邱有亮、王漢興、蘇宜陽、游進銘等人無罪之諭知，
      此部分認定，核無違誤，公訴人此部分上訴，為無理由，
      應予駁回。
（六）被告王漢興經合法傳喚，無正當理由不到庭，爰不待其陳
      述逕行判決。
（七）被告黃靜嘉、吳志雄、柯言澤、鄧易民、陳安達、黃紹維
      、蔡秉澄、宋貴集、薛富中及袁靖鈞部分，另行審結。
據上論斷，應依刑事訴訟法第368條、第371條，判決如主文。
本案經檢察官壽勤偉到庭執行職務。
中    華    民    國   100    年    3     月    31    日
                  刑事第六庭  審判長 法  官  邱同印
                                     法  官  何信慶
                                     法  官  吳淑惠
以上正本證明與原本無異。
不得上訴。
                                     書記官  陳雅加
中    華    民    國   100    年    4     月    8     日
附表三：
┌──┬──────┬────┬────┬───────┬───────┐
│編號│行動電話門號│ 申登人 │申辦日期│行動電話業者  │福國公司使用人│
├──┼──────┼────┼────┼───────┼───────┤
│ 1  │ 0000000000 │ 王漢興 │96/05/23│威寶電信公司  │ 陳安達       │
├──┼──────┼────┼────┼───────┼───────┤
│ 2  │ 0000000000 │ 李維正 │95/12/13│中華電信公司  │ 黃紹維       │
├──┼──────┼────┼────┼───────┼───────┤
│ 3  │ 0000000000 │ 邱有亮 │96/07/15│亞太電信公司  │ 黃紹維       │
├──┼──────┼────┼────┼───────┼───────┤
│ 4  │ 0000000000 │ 吳曉婷 │96/06/11│威寶電信公司  │ 陳郁雯       │
├──┼──────┼────┼────┼───────┼───────┤
│ 5  │ 0000000000 │ 蘇宜陽 │96/05/07│威寶電信公司  │ 吳鎮宇       │
├──┼──────┼────┼────┼───────┼───────┤
│ 6  │ 0000000000 │ 游進銘 │96/03/09│臺灣大哥大公司│ 薛富中       │
└──┴──────┴────┴────┴───────┴───────┘